【裁判字號】    98,執消債更,96
【裁判日期】    990604
【裁判案由】    更生執行事件
【裁判全文】
臺灣基隆地方法院民事裁定          98年度執消債更字第96號
債  務  人  鄭惠方
代  理  人  侯傑中律師（財團法人法律扶助基金會律師）
債  權  人  花旗（台灣）商業銀行股份有限公司
法定代理人  利明
債  權  人  臺灣新光商業銀行股份有限公司
法定代理人  李增昌
債  權  人  中國信託商業銀行股份有限公司
法定代理人  麥克迪諾馬
債  權  人  渣打國際商業銀行股份有限公司
法定代理人  曾璟璇
債  權  人  豐（台灣）商業銀行股份有限公司
           （原香港商上海豐商業銀行股份有限公司）
法定代理人  鄭海泉
債  權  人  國泰世華商業銀行股份有限公司
法定代理人  汪國華
債  權  人  良京實業股份有限公司
法定代理人  池野淳一
上列當事人聲請消費者債務清理更生事件，本院裁定如下：
    主  文
債務人所提如附件一所示之更生方案應予認可，並自民國99年7
月起，依附件一之附表一、二所示分配金額於每月15前日向各債
權人為給付。
債務人在未依更生條件全部履行完畢前，其生活程度應受如附件
二之生活程度限制。
    理  由
一、按債務人有薪資、執行業務所得或其他固定收入，法院認更
    生方案之條件公允者，得不經債權人會議可決，逕依債務人
    之聲請或依職權以裁定認可更生方案；法院為認可之裁定時
    ，因更生方案履行之必要，對於債務人在未依更生條件全部
    履行完畢前之生活程度，得為相當之限制，消費者債務清理
    條例第64條第1項、第62條第2項（下稱本條例）分別定有明
    文。此項制度係以債務人之將來收入固定，於更生方案所定
    清償期間之清償可以預期，且盡清償能力以收入中之相當金
    額為清償，而各債權人已於可能範圍內受最大之清償，無再
    承認讓其因債權人對更生方案不同意之可能性要求高額清償
    而與債務人交涉餘地之必要，故授權法院逕行認可方案，藉
    以簡易、迅速成立更生方案。故而本程序就更生方案不須經
    債權人會議同意或議決，與其他以多數債權人同意為基礎之
    契約型（和解型）債務清理程序不同，可解為係法定型債務
    清理程序，其更生方案之成立基礎不在於多數債權人之同意
    ，而在法院認該方案之條件公允、適當，屬於法院之私權形
    成之程序選擇行為，合先敘明。
二、經查本件債務人聲請更生，前經本院以97年度消債更字第28
    6 號民事裁定開始更生程序在案，有上開裁定一份在卷可參
    。而債務人於民國（下同）99年5月4日所提出之更生方案（
    內容詳如附件一所示），前經本院於99年5月5日以基院慧98
    年度執消債更執祥字第96號函請各債權人於文到10日內，以
    書面確答是否同意債務人所提出之上開更生方案，除債權人
    花旗（台灣）商業銀行股份有限公司表示若債務人名下無不
    動產，擬同意債務人所提出之更生方案外，其餘債權人均函
    覆本院確答不同意債務人所提之更生方案。惟同意之無擔保
    及無優先權債權人人數及其所代表之債權額並未過半數，故
    無法依本條例第60條第2 項規定視為債權人會議可決更生方
    案。另債務人前曾對本院於98年7 月15日所公告債權表提出
    異議，主張其對第三人長庚醫療財團法人基隆長庚紀念醫院
    之薪資債權，前經債權人臺灣新光商業銀行股份有限公司、
    中國信託商業銀行股份有限公司、豐（台灣）商業銀行股
    份有限公司及國泰世華商業銀行股份有限公司等聲請強制執
    行，而該等債權人所申報之更生債權金額並未扣除經由強制
    執行程序而受償之部分，然上開債權人則提出相關帳務資料
    並請求本院更正其更生債權金額；嗣債務人於99年3 月25日
    到院調查時，同意上開債權人之更正債權金額，是本件債權
    人臺灣新光商業銀行股份有限公司、中國信託商業銀行股份
    有限公司、豐（台灣）商業銀行股份有限公司及國泰世華
    商業銀行股份有限公司之更生債權分別為新臺幣（下同）13
    5,213元、143,207元、1,820,318元及135,819元；又新光行
    銷股份有限公司對債務人已無債權存在。故本件已申報之無
    擔保及無優先權總債權額為3,107,728元，合先敘明。
三、次查，債務人所提出之修正後更生方案，其清償總額合計為
    2,121,284 元，雖僅為已申報無擔保及無優先權總債權額之
    68.26%（小數點第2 位以下四捨五入）。惟本院斟酌下述情
    事認其更生方案核屬公允、適當、可行：
    (一)債務人自承現任職於長庚醫療財團法人基隆長庚紀念醫院
      ，擔任護士工作，每月薪資收入約為45,000餘元（尚未扣
      除強制性扣款，如勞健保費、福利金等），業據其提出員
      工薪津單14紙（平約每月應發薪津為45,729元）、98年度
      各類所得扣繳暨免扣繳憑單、94年度及95年度財政部臺灣
      省北區國稅局綜合所得稅各類所得資料清單各一份在卷足
      憑，亦有卷附之本院97年12月31日及99年3 月25日訊問筆
      錄各一份可參。是關於債務人確有固定收入足以履行更生
      方案每期還款金額一節，堪可認定。
    (二)債務人於86年9 月間與配偶蔡坤結婚後，現育有三名稚
      齡之未成年子女，分別為長子蔡○諺（86年次）、次子蔡
      ○佑（89年次）及長女蔡○鞠（96年次），需賴債務人與
      配偶蔡坤共同扶養。而債務人之配偶蔡坤原任職臺北
      之上有蘇杭點心店，後因該點心店因經營不善倒閉而離職
      ，此亦為本院97年度消債更字第286 號裁定所審認。又蔡
      坤前經本院通知到院調查時，據其表示於原所任職之點
      心店離職後，曾試圖找過工作，如汽車銷售員，惟收入不
      一，難以覓得正常穩定工作，且適逢長女蔡○鞠出生，若
      其外出工作分擔家計，加上債務人任職於長庚醫療財團法
      人基隆長庚紀念醫院，則目前現就讀國小之長子蔡○諺、
      次子蔡○佑放學後，需透過安親班照料，且年僅3 歲之長
      女蔡○鞠亦勢必請保姆白天專職照顧，而需支出三名未成
      年子女之保姆費用、安親班費用，故其現在家照顧該稚齡
      長女蔡○鞠及二名現就讀國小之長子蔡○諺、次子蔡○佑
      ，並打理日常生活中一切事務。復經本院依職權調取蔡坤
      相關財產、收入及勞健保等資料所示，蔡坤名下僅車
      齡分別為13年、16年之汽車外，並無其他財產，而96年度
      及97年度所得資料為0 筆，再依勞保加保記錄所示，蔡坤
      於92年10月1 日自連邦國際專利商標事務所退保後，迄
      今無任何勞保加、退保紀錄，此有卷附之本院依職調取蔡
      坤之96、97年度稅務電子閘門財產所得調件明細表、勞
      保局電子閘門查詢作業被保險人投保查詢資料表各一份可
      考。且衡之社會常理，債務人之收入係一家五口賴以維生
      之唯一收入，債務人配偶專職在家中照顧稚齡子女及打理
      日常生活中一切事務，此為眾多家庭之生活模式，亦係家
      庭中不可或缺之重要角色，準此，債務人因工作能力及性
      質固定穩定均較其配偶優勢，而由其主外、配偶主內，共
      同經營一個家庭，並無違悖，是蔡坤所言堪以採信。
    (三)又債務人為聲請更生，顯現其履行更生方案之誠意，考量
      長女蔡○鞠於四年後即滿7 歲，開始就讀國小一年級，其
      生活費用之開銷會相對減少，且屆時其配偶蔡坤除照顧
      就讀國小、國中之未成年子女外，將尋找兼職收入以幫忙
      分擔家計，而願於更生方案履行期間之後4 年（即第49期
      至第96期）提高還金額至每期15,000元，採二階段式之還
      款方式。再觀諸，債務所提出之更生方案內容，債務人每
      月收入45,000餘元，扣除強制性扣款而無法由債務人實際
      支領之金額（如勞健保、福利金等約 3,303元）及每期清
      償金額 7,500元，所預留供其支付包含其、配偶及三名未
      成年子女之每月各項生活必要費用（諸如租金、膳食、醫
      療、衣襪、交通、水電費、瓦斯費、教育費及家庭雜支等
      ）後約34,926元，平均每人每月生活費用為 6,985元；再
      佐以債務人及其家屬所住居之臺灣省基隆市，上開債務人
      所預留之生活必要費用，已低於依內政部社會司所公佈之
      99 年度每人每月最低生活費9,829元及財政部國稅局所公
      佈之99年度綜合所得稅扶養親屬免稅額82,000元換算每人
      每月約6,834元之標準計算之數額共計 37,165元【計算式
      ：本人9829元+配偶及未成年子女6,834 元×4＝37,165元
      】，且依照日常生活經驗，扶養一名未成年子女所需之費
      用，倘若依上開財政部國稅局所公佈扶養親屬免稅額為計
      算之標準，則扶養一名未成年子女每月基本生活開銷僅6,
      834 元，事實上頗為艱難，故債務人所提出之更生方案第
      一階段（第1 期至第48期），本院核認債務人之每月支出
      僅係維持其及家屬之基本生活需求，並未逾一般人生活程
      度而無浪費之情，應屬合理。況債務人於擬定更生方案時
      業已考量長女蔡○鞠就讀小學後，可藉由配偶蔡坤於照
      顧子女之空餘，以兼職收入來分擔家計支出，而於其履行
      更生方案後階段，就關於未成年子女扶養費或家庭必要生
      活費用之支出採階段式減少，並將所減少之支出用以清償
      債務（即每期清償15,000元），益見債務人於系爭更生方
      案之作成，已將日後扶養子女支出及家庭收入變動之因素
      考量在內，提出最大限度之二階段式還款方案，足認其有
      履行該更生方案之誠意及其所提更生方案內容已盡其最大
      努力來減少生活支出用以清償債務，應屬允當。
    (四)另債務人除願於每月薪資收入中，預留個人及其家屬必要
      生活費用後，其餘薪資收入皆用以清償各債權人之債權及
      將更生方案之清償期間延長為本條列所規定之最長8 年外
      ，並願將現任職於第三人長庚醫療財團法人基隆長庚紀念
      醫院之三節獎金（年終獎金、秋節獎金及端午獎金）扣除
      部分必要支出費用（如未成年子女臨時性醫療費用支出、
      每年應納之綜合所得稅等稅款）後之金額（分別依核發之
      月份適時併入當期清償），及執行法院強制執行扣押中尚
      未移轉交由原執行債權人收取，暫由第三人保管之款項14
      1,284 元（考量執行法院、消債法院及第三人公文往返、
      作業程序時間，而併入第4 期即99年10月份為清償），亦
      用以清償各債權人之債權，而重新修改並提出較臻公允之
      更生方案，足見債務人已竭盡所能減少生活支出及非固定
      之薪資收入之獎金部分，用以清償債務，勇於面對債務問
      題，盡其所能積極清償債務，相較於任由債務無限擴大之
      人，應給予其經濟生活重建之機會。
    (五)債務人前於95年間與全體無擔保債權銀行達成協議，自95
      年6月起，分120期，按年息0%計息，於每月10日分期攤還
      債務23,441元，債務人自95年6 月起迄95年12月毀諾時止
      ，依前開協議共清償7期協商款，合計164,087元，有卷附
      無擔保債務還款計畫及部分債權人陳報狀為憑，再依債務
      人提出之更生方案所示，債務人於8 年還款期限屆至時可
      資清償金額總額為2,121,284元，合計債務人自95年6月起
      迄更生方案期限屆至止，可資清償金額總額為 2,285,371
      元（即164,087元+2,121,284元= 2,285,371元），與其於
      95年申請協議時之債務總額 2,812,871元及本件更生程序
      中債權人所申報之「債權本金」總額 2,583,744元相較，
      ，其清償成數分別已達81.25%、88.45%，並無債權人所主
      張之系爭更生方案清償成數過低，顯失公允之情事。
四、又查，(一)債務人於七年內並無曾依破產法或本條例規定受免
    責之情形；(二)債務人名下並無任何可資變價清償之不動產，
    僅有西元1989年出廠之排氣量 1766CC、車號6819-QC之自用
    小轎車一輛，有債務人所提出之基隆市稅務局全國財產稅總
    歸戶財產查詢清單、聲請更生狀所附之財產及收入狀況報告
    書各一份附卷可稽。而上開汽車依行政院所頒「固定資產耐
    用年數表」及「固定資產折舊率表」規定，汽車之耐用年數
    為5 年，且每年依定率遞減法為折舊，以目前該車車齡已逾
    20年，幾乎已無殘值，且若進行變價程序，將負擔一定之變
    價程序費用，如未能順利變價，將增加債務人負擔，對債權
    人未必有利。況本件無擔保及無優先權債權受償總額受償總
    額為 2,121,284元，顯已高於法院裁定開始更生程序時，依
    清算程序所得受償之總額；(三)債務人於聲請本件更生前之96
    年至98年之年收入分別為741,171元、847,187元及 714,537
    元，共計2,302,895元，而債務人更生方案清償總金額為2,1
    21,284元顯已逾其更生裁定前二年間，可處分所得扣除自己
    及依法應受其扶養者所必要生活費用之數額，分別有債務人
    所提出之更生聲請狀所附之聲請更生前二年內之財產及收入
    狀況說明書、財政部臺灣省北區國稅局綜合所得稅各類所得
    資料清單、98年度各類所得扣繳暨免扣繳憑單、全國財產稅
    總歸戶財產查詢清單，及本院依職權查詢之債務人96、97年
    度稅務電子閘門財產所得調件明細表各一份在卷可稽，是債
    務人之更生方案對於本條例第64條第2項第4款之可處分所得
    基準亦無違背；(四)債務人無違反本條例第63條第1 項各款之
    事由存在。綜上，債務人上開更生方案並無本條例第64條第
    2項所定不應認可之消極事由存在。
五、再查，本件債權人陳述意見略以：(一)債務人還款成數過低，
    倘同意所提之更生方案，對債權人權益影響甚鉅；(二)債務人
    現年34歲，距依勞動基準法所定之強制退休年齡65歲計，尚
    有多年之勞動能力，足認其具備相當之工作能力，除應積極
    開源、努力勤奮工作以增加收入償還債務外，尚須節流儉樸
    其生活所需而適當控制其生活費用支出等語。惟查：
    (一)按消費者債務清理條例之目的，除保障債權人集團性滿足
      之最大化及公平化外，並為賦與債務人重建復甦其經濟生
      活之機會。故消費者債務清理程序制度之構築首需強調生
      活再建及破綻預防，提高債務人工作意願並改善其生活習
      慣，使能重新出發，從而保障其生存權，並促進其義務遂
      行能力，儘可能永續性回復信用。是認定更生方案是否允
      當，應衡量個案債務人之現實還款能力、健康情形、及家
      庭狀況等因素，倘一再要求債務人提高清償金額或囿於還
      款成數，致債務人每期還款額度逾越其所能負擔之極限過
      大，債務人須處於生存邊緣或喪失尊嚴度日，勢將再度債
      務人造成履行困難，甚或無法清償，終至喪失其還債之意
      願，則債權人反之能實際受償的金額勢必大幅降低或無法
      獲償分文，因而蒙受實際不利益而損及債權人之權益。本
      件債務人每月收入用以攤還各債權人後所預留供其及家屬
      之包括房租、膳食、交通、醫療、勞健保、通訊、教育、
      水電瓦斯及其他生活雜支等生活必要費用均僅係基本生活
      需求已如前述，考量其還款能力且重新修正其更生方案，
      並將清償年限延長至本條例所規定之最長年限8年，堪認
      為公允、適當及可行。
    (二)又按更生制度之立法目的係建立於經由債務人每月之固定
      收入做為償債基礎，於扣除其每月生活必要費用之後，清
      償若干年後得以免責，以重建其經濟生活，故重點在於債
      務人是否有固定收入及是否已盡清償之能事，債權人之獲
      償成數，僅係法院衡量更生方案是否公允因素之一，並非
      唯一之標準。
    (三)債務人既已裁定開始更生，即應依消費者債務清理條例更
      生程序進行，又本條例第53條第2項第3款既已明定更生條
      件最終清償期自認可更生方案裁定確定之翌日起不得逾6
      年，但有特別情事者，得延長為8 年。此項規定係為避免
      程序之長期化對債權人及債務人雙方造成過大之負擔，及
      考慮債務人清償能力負荷量所作之限制，故縱有特別情事
      ，亦僅能延長至8 年，是債務人履行更生方案，其清償年
      限自應受上開年限之限制，以期其經濟上有重建復甦之機
      會。且本條例並未因債務人年齡、未來勞動能力年限之長
      短而剝奪其參與債務清理程序之機會，反因日久天長，更
      有重建復甦其經濟生活之必要，並有及早教育其合理消費
      習慣之迫切需求，使其未來之生活，因穩定清償期限屆至
      ，回復正常經濟秩序計日可待，俾能積極投入工作，莫因
      債權人密集索償等龐大債務壓力下，蹶而不振，不僅債權
      人債權終無滿足之日，更有害社會全體經濟之發展。準此
      ，本件債務人雖尚有相當年限之勞動能力，惟衡諸上開說
      明，其既以提出履行期間為8 年之更生方案，則債權人以
      其勞動能力年限尚久為由，不同意其更生方案，實對於本
      條例之立法目的容有誤認。
六、綜上所述，債務人有固定收入，其更生方案之條件核屬公允
    、適當、可行，且無本條例第64條第2 項所定不得認可之消
    極事由，揆諸消費者債務清理條例之立法目的，保障債權人
    公平受償，謀求消費者經濟生活之更生機會及社會經濟健全
    發展，故不經債權人會議可決，依職權逕予認可該更生方案
    。另為促使債務人履行更生方案，並建立債務人開源節流、
    量入為出等合理消費觀念，避免其為奢華、浪費之行為，應
    限制其生活條件，爰依上開規定，就債務人在未依更生條件
    全部履行完畢前之生活程度，裁定為相當之限制，如主文第
    2 項所示。
七、爰依消費者債務清理條例第64條第1項、第62條第2項規定，
    裁定如主文。
八、如不服本裁定，應於裁定送達後10日內，以書狀向本院司法
    事務官提出異議。
中    華    民    國    99    年    6     月    4     日
                      民事執行處司法事務官  陳憲銘

司法院資訊處製作；財團法人民間司法改革基金會備份。
